【裁判字號】    96,智,45
【裁判日期】    981119
【裁判案由】    侵權行為損害賠償
【裁判全文】
臺灣板橋地方法院民事判決                96年度智字第45號
原      告  鍾慶貿易股份有限公司
法定代理人  乙○○
訴訟代理人  黃榮謨律師
訴訟代理人  張瓊文律師
複代理人    陳君慈律師
被      告  媚爾麗企業有限公司
兼法定代理  己○○
人
前列二人共同
訴訟代理人  劉錦勳律師
            賴鴻鳴律師
被      告  名佳美股份有限公司
法定代理人  甲○○
訴訟代理人  戊○○
            桂齊恆律師
            廖正多律師
            謝智硯律師
被      告  寶雅國際股份有限公司
法定代理人  丁○○
訴訟代理人  丙○○
上列當事人間請求侵權行為損害賠償事件，經本院於民國98年11
月5日言詞辯論終結，判決如下：
    主  文
被告己○○、媚爾麗企業有限公司應連帶給付原告新台幣肆佰柒
拾捌萬貳仟參佰陸拾貳元及自民國96年12月18日起至清償日止按
年息百分之五計算之利息。
被告己○○、媚爾麗企業有限公司不得有製造、為販賣之要約、
販賣、使用或為上述目的而進口其公司型號「媚爾麗精品內衣系
列／品號B3359」及其他同種類侵害中華民國新型專利第189682
號「罩杯襯墊組合構造改良」新型專利權之產品等行為。
原告其餘之訴駁回。
訴訟費用由被告己○○、媚爾麗企業有限公司連帶負擔十分之九
，餘由原告負擔。
本判決第一項於原告以新台幣壹佰伍拾玖萬元供擔保後，得為假
執行。如被告己○○、媚爾麗企業有限公司以新台幣肆佰柒拾捌
萬貳仟參佰陸拾貳元預供擔保，免為假執行。
原告其餘假執行之聲請駁回。
    事實及理由
一、原告主張：原告擁有新型第189682號『罩杯襯墊組合構造改
    良』專利權，專利權期間自民國90年1月1日起至100年12 月
    29日止。被告媚爾麗企業有限公司（以下簡稱媚爾麗公司）
    之法定代理人即被告己○○，先前獨資經營嘉佳實業社，也
    是原告公司之股東，替原告代工生產系爭新型專利產品，早
    已知悉原告擁有系爭新型專利權，被告己○○竟企圖自行生
    產、銷售，提供樣品及報價給其他廠商，經原告於95年3月7
    日發存證信函籲請被告己○○尊重原告之系爭專利，惟被告
    己○○仍設立被告媚爾麗公司，生產、銷售侵害系爭新型專
    利之商品，原告於96年11月間在被告名佳美股份有限公司（
    以下簡稱被告名佳美公司）土城分公司（設台北縣土城市○
    ○路○段191號）及被告寶雅國際股份有限公司（以下簡稱
    寶雅公司）永和分公司（設台北縣永和市○○路241號1樓）
    購得由被告媚爾麗公司所銷售之「媚爾麗精品內衣系列／品
    號B3359」女性胸罩，起訴前送財團法人中華工商研究院鑑
    定，鑑定結論為「本案待鑑定物之構件內容、特徵，與本案
    中華民國新型專利公告編號417429號『罩杯襯墊組合構造改
    良』之申請專利範圍實質相同，即落入本案專利之申請專利
    範圍」，亦即被告名佳美公司、寶雅公司所販售由被告媚爾
    麗公司銷售品號B3359號之女性胸罩已侵害原告上述新型第
    18968 2號『罩杯襯墊組合構造改良』專利。系爭新型專利
    原告係出貨予台灣華歌爾股份有限公司（以下簡稱華歌爾公
    司），而被告媚爾麗公司自95年12月12日設立以來，原告系
    爭專利罩杯銷售數量大幅減少，此由原告94年12月至95年11
    月之營業額為新台幣（下同）0000 0000元，95年12月至96
    年11月間之營業額為00000 000元，減少00000000元，而原
    告銷售給華歌爾公司之罩杯單價為84元，原告委託嘉佳實業
    社代工罩杯之價格為62元，是原告每件可獲利約35％【（
    84-62）÷62＝0.35】，原告主張有30％之淨利率，則原告
    損失0000000元（00000000x 30%＝0000000）。如鈞院認定
    原告之損失低於0000000元，則原告併主張依據專利法第85
    條第3項，請法院酌定損害額以上之賠償至0000000元。被告
    媚爾麗公司應依民法第28條規定，與被告己○○負連帶賠償
    之責。又被告名佳美公司、寶雅公司，向被告媚爾麗公司購
    買胸罩，未盡查核是否合法註冊及有無侵害他人智慧財產權
    之義務，即予販售予消費者，有過失甚明，渠等與被告己○
    ○共同侵害系爭新型專利，亦應依民法第185條規定連帶賠
    償。並聲明：(1)被告應連帶給付原告0000000元，及自起訴
    狀繕本送達翌日起至清償日止按年利率百分之五計算之利息
    ；(2)被告等不得有製造、為販賣之要約、販賣、使用或為上
    述目的而進口其公司型號「媚爾麗精品內衣系列/品號B3359
    」及其他同種類侵害中華民國新型專利第189682號「罩杯襯
    墊組合構造改良」新型專利權之產品等行為；(3)第一項聲明
    原告願供擔保，請准宣告假執行。
二、被告媚爾麗公司、己○○抗辯則以：原告所稱「罩杯襯墊組
    合構造改良」專利權，未具進步性及新穎性，不應取得新型
    專利，此業經被告己○○向經濟部智慧財產局提出舉發。原
    告以其銷售予華歌爾公司之銷售額大輻減少為據，主張係因
    被告之侵害專利行為所致，惟被告公司並未同時銷售貨品予
    華歌爾公司，就華歌爾公司而言，被告公司與原告公司並非
    競爭對象，原告與華歌爾公司間營業額減少，與被告公司無
    關，原告缺乏市場競爭力，卻由被告公司承擔，自非公平。
    原告主張淨利率為30％，不知其依據何在。被告己○○於收
    受原告公司之存證信函後，即下架任何產品，而被告媚爾麗
    公司設立後，更非立即販售此商品，且迄目前為止，時間極
    短，銷售量更不佳，被告媚爾麗公司在名佳美土城店、寶雅
    永和店，僅售出8件（包含原告為訴訟而購置之件數）。原
    告主張被告侵害專利權，其所據為財團法人中華工商研究院
    之鑑定報告。惟查，該鑑定單位可信度如何？且據該鑑定報
    告第一、三頁所示，原告公司委託鑑定日期為「中華民國九
    十六年十月一日」、鑑定日期為「中華民國九十六年十月一
    日至十月二十三日」，然據原告所提出購買產品之統一發票
    所示，原告購買之日期分別為「九十六年十一月六日」、「
    九十六年十一月十四日」及「九十六年十一月二十二日」，
    此均在鑑定期間之後，則如何證明財團法人中華工商研究院
    所鑑定之標的物，為被告公司之產品？足見該鑑定有瑕疪可
    指。被告己○○雖為原告公司之股東，但未參與原告公司之
    經營，且台灣專利權申請案，每年有數十萬件，豈能期待被
    告己○○明知系爭專利權之存在？原告應就被告己○○明知
    原告取得系爭專利，負舉證責任。關於存證信函，僅係原告
    片面之詞，被告豈能遽信原告有所謂新型第189628號「罩杯
    襯墊組合構造改良」之專利權？其上所載有關被告己○○對
    第三人公司提出樣品及報價，實屬無稽，亦不能證明被告己
    ○○有明知或可得而知之情事。被告媚爾麗公司與被告名佳
    美公司、寶雅公司間，僅係單純租櫃性質而已，非如原告所
    稱買賣關係。再者，原告公司有無損害，應自行負舉證責任
    ，豈能由被告提出銷貨發票、支付貨款支票明細為證？被告
    媚爾麗公司與名佳美、寶雅公司間，係就一個月所有貨品銷
    售集中開具統一發票，而被告媚爾麗公司所販售之貨品，高
    達數百種，不限於胸罩（即便胸罩乙項，亦有多種款式，原
    告所謂侵害專利權之胸罩，僅係所販售胸罩之其中一式），
    無從期待從發票查出端倪，本件自無向國稅局函查之必要等
    語置辯。並聲明：原告之訴駁回，如受不利判決，願供擔保
    請准宣告免為假執行。
三、被告名佳美公司則以：被告名佳美公司與媚爾麗公司簽訂合
    約書，由被告名佳美公司提供場地予被告媚爾麗公司設櫃，
    被告名佳美公司則從被告媚爾麗公司之銷售營業額中抽取25
    %，作為對價。名佳美公司僅提供場地及整體櫃位之管理，
    對於各專櫃所銷售之商品是否有侵害他人智慧財產權，只能
    要求各廠商自律，更何況有無侵害專利，必須經熟悉該技術
    領域之專業人士詳細比對專利內容後始能確定有無侵害之事
    實，被告名佳美公司無從僅憑商品外觀即能判定有無侵害他
    人專利權，名佳美公司並無侵害原告專利權之故意或過失，
    原告要求名佳美公司負連帶賠償責任，實無理由等語置辯。
    並聲明：原告之訴駁回，如受不利之判決，被告願供擔保，
    請准免為假執行。
四、被告寶雅公司則以：被告寶雅公司與被告媚爾麗公司於95年
    12月18日所簽訂之設櫃合約書第6項及第21項約定，被告寶
    雅公司僅提供場地給予廠商設櫃，以收取租金，若廠商與消
    費者間發生消費爭議，或所販賣之商品違反法律之規定時，
    一切法律責任皆應由廠商自行負擔，與被告寶雅公司無涉。
    原告如有受損，應向被告媚爾麗公司請求，被告寶雅公司無
    任何故意過失等語置辯。並聲明：原告之訴駁回，如受不利
    之判決，被告願供擔保，請准免為假執行。
五、原告主張其享有新型第189682號『罩杯襯墊組合構造改良』
    專利權，專利權期間自民國90年1月1日起至100年12月29 日
    止等情，業據原告提出專利證書為證。被告己○○前以系爭
    專利不具進步性及新穎性為由，提起舉發，業經經濟部智慧
    財產局處分認舉發不成立，有經濟部智慧財產局98年5月26
    日（98）智專三（一）02016字第09820316550號專利舉發審
    定書可參，被告辯稱系爭專利不具新穎性及進步性，不得取
    得新型專利云云，尚難採信。
六、本院囑託財團法人臺灣經濟科技發展研究院鑑定被告媚爾麗
    公司所銷售之「媚爾麗精品內衣系列／品號B3359」女性胸
    罩，是否侵害原告之系爭專利？經鑑定結果，認待鑑定物已
    落入系爭專利之專利範圍，此有該院專利侵害鑑定報告可稽
    。原告主張其專利權受侵害之事實，堪予採信。
七、按發明專利權人應在專利物品或其包裝上標示專利證書號數
    ，並得要求被授權人或特許實施權人為之；其未附加標示者
    ，不得請求損害賠償。但侵權人明知或有事實足證其可得而
    知為專利物品者，不在此限，專利法第79條定有明文。本件
    原告主張被告己○○，先前獨資經營嘉佳實業社，也是原告
    公司之股東，替原告代工生產系爭新型專利產品，早已知悉
    原告擁有系爭新型專利權，原告並於95年3月7日發存證信函
    予被告己○○，告知被告己○○不得為自己或他人生產系爭
    專利胸罩等情，業據原告提出其向嘉佳實業社所為之採購單
    、存證信函為證，是被告己○○明知原告已取得系爭專利，
    仍於95年12月12日設立被告媚爾麗公司繼續生產侵害原告專
    利之產品，原告於96年11月仍購得被告媚爾麗公司銷售之侵
    害系爭專利之產品，原告自得依據專利法第84條第1項規定
    ，請求排除及防止侵害，是原告請求被告己○○、媚爾麗公
    司不得有製造、為販賣之要約、販賣、使用或為上述目的而
    進口其公司型號「媚爾麗精品內衣系列／品號B3359」及其
    他同種類侵害中華民國新型專利第189682號「罩杯襯墊組合
    構造改良」新型專利權之產品等行為，自屬有據，應予准許
    。
八、按依前條請求損害賠償時，得就下列各款擇一計算其損害：
    一、依民法第二百十六條之規定。但不能提供證據方法以證
    明其損害時，發明專利權人得就其實施專利權通常所可獲得
    之利益，減除受害後實施同一專利權所得之利益，以其差額
    為所受損害。二、依侵害人因侵害行為所得之利益。於侵害
    人不能就其成本或必要費用舉證時，以銷售該項物品全部收
    入為所得利益。除前項規定外，發明專利權人之業務上信譽
    ，因侵害而致減損時，得另請求賠償相當金額。依前二項規
    定，侵害行為如屬故意，法院得依侵害情節，酌定損害額以
    上之賠償。但不得超過損害額之三倍。專利法第85條定有明
    文。此規定依專利法第108條規定，於新型專利準用之。查
    原告之系爭專利罩杯係出貨予華歌爾公司，原告於94年12月
    至95年11月之營業額為00000000元，95年12月至96年11月間
    之營業額為00000000元，減少00000000元，有發票及應付帳
    款簡表可稽（見本院卷三），而原告銷售給華歌爾公司之系
    爭專利罩杯單價有79元、84元，原告委託嘉佳實業社代工罩
    杯之價格為62元，亦有發票、應付帳款簡表、採購單足憑（
    見本院卷三），是原告每件可獲利約27至35％之間【（
    79-62）÷62=0.27；（84-62）÷62＝0.35】，原告主張有
    30％之獲利，堪認合理。則以原告94年12月至95年11月與95
    年12月至96年11月間之營業額減少00000000元，依獲利率
    30%計算，原告損失0000000元（00000000x 30%＝0000000）
    。本院依專利法第108條準用同法第85條第1項第1款認定原
    告所受損害之範圍，原告得請求被告己○○賠償0000000元
    。末按法人對於其董事或其他有代表權之人因執行職務所加
    於他人之損害，與該行為人連帶負賠償之責任，民法第28條
    亦有規定。被告己○○為被告媚爾麗公司之法定代理人，被
    告媚爾麗公司對於被告己○○因執行職務所加於原告之損害
    ，應依民法第28條規定，與被告己○○負連帶賠償之責。是
    被告己○○、媚爾麗公司應連帶給付原告0000000元，及自
    起訴狀繕本送達翌日即96年12月18日起至清償日止，按週年
    利率5％計算之利息。被告媚爾麗公司雖辯稱：被告公司並
    未同時銷售貨品予華歌爾公司，就華歌爾公司而言，被告公
    司與原告公司並非競爭對象，原告與華歌爾公司間營業額減
    少，與被告公司無關，原告缺乏市場競爭力，卻由被告公司
    承擔，自非公平云云，惟按，專利法第85條第1項第1款但書
    之規定，本在減輕專利權人舉證之困難，而以專利權人被侵
    害前後之獲利差額為依據，被告既有侵害專利權之行為，原
    告依據該條款請求賠償，自屬有據。
九、原告另主張：被告名佳美公司、寶雅公司，向被告媚爾麗公
    司購買胸罩，未盡查核是否合法註冊及有無侵害他人智慧財
    產權之義務，即予販售予消費者，有過失甚明，渠等與被告
    己○○共同侵害系爭新型專利，亦應依民法第185條規定連
    帶賠償等情。經查，被告名佳美公司、寶雅公司，均提出渠
    等與被告媚爾麗公司之合約書，明白約定由被告名佳美公司
    、寶雅公司提供場地供被告媚爾麗公司設櫃，被告名佳美公
    司依被告媚爾麗公司每月營業額比例抽成作為對價（見合約
    書第肆條），被告寶雅公司則按被告媚爾麗公司零售價格收
    取百分之26作為對價（見合約書第五條），合約書第七條第
    十款並明定「乙方（即媚爾麗公司）承租甲方（即寶雅公司
    ）場地設櫃期間，乙方應主動為其員工投保意外險」，堪認
    被告名佳美公司、寶雅公司係提供場地供被告媚爾麗公司設
    櫃收取對價，並非向被告媚爾麗公司購買系爭侵害專利產品
    再銷售予消費者，是原告所主張即與事實不符，不足採信。
    至於被告名佳美公司、寶雅公司提供場地供被告媚爾麗公司
    設櫃販賣，有無侵害原告專利權，因原告未主張此部分之事
    實，本院不予審酌。原告依據民法第185條請求被告名佳美
    公司、寶雅公司與被告己○○連帶賠償，為無理由，應予駁
    回。
十、兩造陳明願供擔保，聲請宣告假執行或免為假執行，經核原
    告勝訴部分，合於法律規定，爰分別酌定相當之擔保金額宣
    告之；原告其餘假執行之聲請，因訴之駁回而失所依據，不
    予准許。
十一、因本案事證已臻明確，兩造其餘主張陳述及所提之證據，
      均毋庸再予審酌，附此敘明。
十二、結論：原告之訴為一部有理由，一部無理由，依民事訴訟
      法第79條、第85條第2項、第390條第2項、第392條，判決
      如主文。
中    華    民    國    98    年    11    月    19    日
                  民事第三庭    法  官  陳映如
以上正本係照原本作成
如對本判決上訴，須於判決送達後20日內向本院提出上訴狀
中    華    民    國    98    年    11    月    19    日
                            書記官  李錦輝

司法院資訊處製作；財團法人民間司法改革基金會備份。
